最高法院民事判決　　　　　　九十四年度台上字第一三０九號
　　上　 訴　 人　良誠精密工業股份有限公司
　　　　　　　　　　　　　20.
　　兼法定代理人　乙○○
　　上　 訴 　人　丙○○
　　共　　　　同
　　訴 訟代理 人　張益隆律師
　　上　 訴　 人　丁○○
　　　　　　　　　戊○○
　　被　上訴　人　甲○○
上列當事人間請求撤銷股東會決議等（確認股東會決議無效）事
件，上訴人對於中華民國九十三年十二月七日台灣高等法院台中
分院第二審判決（九十三年度上字第一三九號），提起上訴，本
院判決如下：
    主  文
原判決關於確認上訴人良誠精密工業股份有限公司與上訴人乙○
○以次四人間委任關係不存在及該訴訟費用部分廢棄，發回台灣
高等法院台中分院。
    理  由
查被上訴人提起本件撤銷公司股東會決議及確認上訴人間委任關
係不存在之訴，其訴訟標的在法律上對於共同訴訟之各人必須合
一確定，依民事訴訟法第五十六條第一款規定，雖僅由上訴人良
誠精密工業股份有限公司（下稱良誠公司）以次三人聲明上訴，
但其上訴之效力，仍可及於未提起上訴之丁○○、戊○○二人，
爰將該二人併列為上訴人，合先敘明。
本件被上訴人主張：伊原為上訴人良誠公司董事長，上訴人乙○
○係該公司監察人，伊早於民國九十年八月二十日即召開董事會
，討論召開股東會改選董事、監察人，並經該次董事會決議在訴
訟未釐清前不宜召開股東會改選董事、監察人，良誠公司董事會
並無不為召集或不能召集股東會之情形，自八十八年至九十一年
更有三次股東會會議，乙○○亦未要求改選而無改選之必要。又
乙○○與上訴人丙○○互相勾結對良誠公司背信，更於九十年六
月四日成立另一公司生產與良誠公司相同之產品，從事競業之行
為。詎乙○○竟以監察人身分於九十一年十月二十五日召開股東
臨時會（以下稱系爭股東會）選任自己為公司董事長，企圖擺平
刑事追訴及民事案件及遂行其另設公司生產與良誠公司相同之產
品，嚴重損及良誠公司之利益，自非為良誠公司之利益而召開股
東會，其召集程序違背公司法第二百二十條規定。再系爭股東會
經伊及上訴人丁○○、戊○○當場表示異議並將選票帶離會場，
剩餘股東僅剩百分之五十股份，並未過半數，且當日並未真正選
舉董、監察人，其改選程序之決議方法顯然違反公司法之規定等
情，爰依公司法第一百八十九條規定，求為撤銷系爭股東會決議
，並確認良誠公司與乙○○以次四人間之委任關係不存在之判決
。（按：原審除改判確認上訴人間之委任關係不存在外，其餘維
持第一審所為被上訴人敗訴判決，該部分已因被上訴人未上訴而
告確定。）
上訴人良誠公司以次三人則以：良誠公司之董事及監察人任期早
於八十八年一月二十五日屆滿，被上訴人於董事任期屆滿後，竟
遲不召開董事會，並定期召集股東會改選公司董事及監察人，屢
經乙○○要求改選，均置之不理，經濟部並曾函請被上訴人召集
董事會、股東會改選董事、監察人，被上訴人上開召集董事會作
成訴訟案件未釐清前，暫不召開股東會改選之決議，違反公司法
規定而當然無效，與「不為召集股東會」同視。再乙○○為監察
人並無不競業之義務，依公司法第二百二十條規定召集系爭股東
會，當屬有據，更係基於公司之利益而有必要。又系爭股東會之
選舉方法，符合公司法第一百九十八條規定之累積投票制，該股
東會之選任董事、監察人完全合法等語，資為抗辯。
原審將第一審所為被上訴人敗訴之判決部分廢棄，改判確認上訴
人良誠公司與乙○○以次四人間之委任關係不存在，無非以：本
件上訴人對被上訴人主張九十一年十月二十五日股東臨時會當日
其離去後根本未進行董事、監察人選舉一節，雖提出系爭股東會
議事錄及該日錄音譯文為證，然查(一)證人即系爭股東會之紀錄吳
宜宗結證稱：「我是後來看到甲○○他們走出來之後，主席乙○
○就叫我進去繼續當會議紀錄，乙○○將他們剛才開會情形寫成
手稿交給我，．．進去之後的開會情形，就根據主席講的話紀錄
下來，我只負責紀錄，『選舉的動作應該是在我進去之前的動作
』，．．」等語，與上訴人乙○○、丙○○所陳各語不符。茍系
爭股東臨時會議事錄均係真實，何以其證述內容歧異？且就選舉
時吳宜宗是否在場，吳宜宗與乙○○、丙○○所陳竟截然不同，
衡諸吳宜宗係丙○○找來擔任紀錄，當無偏袒上訴人之理，應認
吳宜宗之上開證言為可採。(二)上訴人雖提出系爭股東會議事錄以
資證明該日投票結果，乙○○、丙○○、丁○○分別獲得三七五
○、二○○○、一七五○選舉權數而當選為董事，戊○○獲得二
五○○選舉權數而當選為監察人一節，然就系爭股東會如何選出
董事部分，丙○○依紀錄所載係得二千票，乙○○並稱：「自己
投給自己」，當法官問：你的二千票是何人選給你的？丙○○竟
答：「忘記了」。法官問：你有幾個選舉權數？丙○○答：「三
個」。法官問：選舉何人？丙○○答：「董事三個都是投給不同
的人」，依丙○○所稱之方式投票，乙○○所得選舉權數應不止
三七五○，因上訴人乙○○已將本身之三七五○之選舉權數投給
自己，加上丙○○投給乙○○部分，乙○○所得票數應超過三七
五○，此顯與議事錄所載之開票結果不符，參以吳宜宗所證並未
目睹選舉及上訴人所提出之錄音譯文，在其離去會場之前會場混
亂，乙○○、丙○○數度欲阻止葉祥玉等人將選票帶出，如何寫
選票令人費解，難以理解乙○○、丙○○究在何瞬間寫妥選票而
完成選舉行為，被上訴人指系爭股東會當天未有選舉，即屬可採
。(三)上訴人復提出系爭股東會之董事、監察人選票及開票記錄單
為證，綜上各情，該選票及開票記錄單應非系爭股東會會議所為
，亦難採為有利於上訴人之證據。從而，系爭股東會並未有何選
舉董監事之行為，自無何決議可言，被上訴人據以訴請確認上訴
人良誠公司與乙○○以次四人間之委任關係不存在，即有理由，
應予准許等詞，為其判斷之基礎。
按公司法對於股份有限公司董事、監察人選任之決議，固未如同
法第一百七十四條所謂普通決議之規定，特設有出席股東之定額
，惟仍應有代表已發行股份總數過半數之股東出席，始得選任之
，僅其選任非以出席股東表決權過半數之同意行之，而依九十四
年六月二十二日修正前公司法第一百九十八條第一項規定採累積
投票制為之，即每一股份有與應選出董事人數相同之選舉權，得
集中選舉一人，或分配選舉數人，由所得選票代表選舉權較多者
當選為董事。查原判決既認證人吳宜宗之證詞為可採，惟就原審
九十三年八月十二日準備程序法官訊問吳宜宗「主席當時有無決
議？」，答稱「有，主席有叫我將依他所講的寫成紀錄交給在場
的丙○○過目，丙○○表示同意」云云（見原審卷(二)五一頁），
並未詳為審酌，該「有」決議究何所指？係改選董事、監察人之
決議，抑或其他決議？倘非選任董事、監察人之決議，何得謂為
「主席有叫我將依他所講的寫成紀錄交給在場的丙○○過目，丙
○○表示同意」？其真意不明，已有待澄清。且依吳宜宗所證被
上訴人等攜選票離去後，會場既尚有乙○○、丙○○二人，股東
會復經代表百分之百股份之股東出席，依上說明，縱僅有股東乙
○○與丙○○進行投票，亦不違反公司法採累積投票制之規定，
則能否逕以吳宜宗所證未目睹選舉過程等由，即認系爭股東會未
有選任董事、監察人之決議，亦滋疑問。原審未遑進一步調查明
晰，遽行判決，未免速斷。又上訴人於原審曾主張稱：伊提出之
原證二四錄音譯文第五、六、九頁，乙○○宣布「我現在董事、
監察人改選」、「決議方法，每一股份有與應選出董事人數相同
之選舉權，得集中選舉一人，或分配選舉數人，由所得選票代表
選舉權較多者當選為董事、監察人」，甲○○稱「選三個董事、
監察人，複選啦」，可知會議事錄內容係真實，對照乙○○有稱
「因為會議已進行到填寫選票，接著要投票，所以我就叫吳宜宗
進來」及會議事錄記載十一時開會，十一時二十分發董事、監察
人選票，十一時五十分散會，更可證明會議之內容為真云云（分
見原審卷(三)六八、六九頁）。原審對上訴人此項重要之攻擊方法
，恝置不論，徒以上述理由而為上訴人不利之判決，尤有判決不
備理由之違法。上訴論旨執以指摘原判決不利於己部分不當，求
予廢棄，非無理由。
據上論結，本件上訴為有理由。依民事訴訟法第四百七十七條第
一項、第四百七十八條第二項，判決如主文。
中　　華　　民　　國　九十四　年　　七　　月　二十一　日
                      最高法院民事第三庭
                          審判長法官  朱　錦　娟
                                法官  顏　南　全
                                法官  許　澍　林
                                法官  袁　靜　文
                                法官  楊　鼎　章
      本件正本證明與原本無異
                                      書  記  官
中　　華　　民　　國　九十四　年　　八　　月　　一　　日
                                                      v
